---
title: "Chapter2 潜在的結果変数の枠組み"
author: "Takehito Oshita"
output: 
  slidy_presentation:
    font_adjustment: -1
---

本章で使うデータを読み込んでおきます

```{r データ読み込み, warning=FALSE}
library(tibble)
library(knitr)
library(kableExtra)

rm(list=ls())

url.data.file <- "https://raw.githubusercontent.com/mtakahashi123/causality/main/data03.csv"
D <- read.csv(url(url.data.file))

tabular <- function(df, color=F, title="表"){
    df %>%
    rownames_to_column(var="ID") %>%
    kable(caption=title) %>%
    kable_styling(fixed_thead=T, bootstrap_options=c("striped", "hover", "condensed"))
}

tabular(D)
```

------------------------------------------------------------------------

# 3.1 SUTVA

-   

    ## SUTVA: Stable Unit Treatment Value Assumption

        1.  相互干渉がない（no interference）

    -   

        2.  個体に対する隠れた処置がない（no hidden variations of treatments）

------------------------------------------------------------------------

# 3.3 条件付き確率と独立性

-   排反
    -   $\Pr(A|B) = 0$
    -   これは、$\Pr(A \cap B) = 0$ と同値
-   独立
    -   $\Pr(A|C) = \Pr(A)$
    -   これは、$\Pr(A \cap C) = \Pr(A) \cdot \Pr(C)$ と同値 （ただし、$\Pr(C)\neq 0$ の時）

------------------------------------------------------------------------

# 3.5 識別性の条件

-   識別性 = 正値性 + 独立性
    -   正値性：$0 < \Pr(T=1) < 1$
        -   処置に割付けられる確率が、0 または 1 であってはならない
    -   独立性：$\{Y(1), Y(0)\} \bot T$
        -   処置の割付けが、潜在的結果変数に依存して行われてはいけない

------------------------------------------------------------------------

# 3.6 実験研究における平均処置効果（ATE）の推定

観測値$Y_i$

$$
Y_i = (1 - T_i) Y_i(0) + T_i Y_i(1)
$$

処置$T_i$ が、潜在的結果変数 $\{Y_i(1), Y_i(1)\}$ と独立（$\{Y_i(1), Y_i(1)\} \bot T_i$） の時 (i.e. $E[Y|T] = E[Y]$)

$$
E[Y_i | T_i = 1] = E[Y_i(1) | T_i = 1] = E[Y_i(1)] \\
E[Y_i | T_i = 0] = E[Y_i(0) | T_i = 0] = E[Y_i(0)] \\
$$

平均処置効果（ATE） は

$$
\tau_{ATE} = E[Y_i(1)] - E[Y_i(0)] = E[Y_i | T_i = 1] - E[Y_i | T_i = 0]
$$

------------------------------------------------------------------------

# 3.7 独立性と条件付き独立性：シンプソンのパラドックス

$A \bot B | C \overset{\text{def}}{\Leftrightarrow} \Pr(A | B, C) = \Pr(A | C)$

ここで、

$$
if ~ \Pr(C) \neq 0, \Pr(B, C) \neq 0, \\
\Pr(A | B, C) = \Pr(A | C) \Leftrightarrow \Pr(A, B | C) = \Pr(A | C) \Pr(B | C)
$$ ただし、$\Pr(A, B) := \Pr(A \cap B)$, 同様に、$\Pr(A_1, ..., A_n) := \Pr(\bigcap_{i=1}^{n} A_i)$

証明

$$
\begin{align}
if ~ & \Pr(A | B, C) = \Pr(A | C), \\
\Pr(A, B | C) \Pr(C) &= \Pr(A, B, C) \\
                     &= \Pr(A | B, C) \Pr(B, C) \\
                     &= \Pr(A | B, C) \Pr(B | C) \Pr(C) \\
                     &= \Pr(A | C) \Pr(B | C) \Pr(C) & (\because condition) \\
\therefore \Pr(A, B | C) \Pr(C) &= \Pr(A | C) \Pr(B | C)  & (\because \Pr(C) \neq 0) \\
\\
while ~ if ~ & \Pr(A, B | C) = \Pr(A | C) \Pr(B | C), \\
\Pr(A | B, C) \Pr(B, C) &= \Pr(A, B, C) \\
                        &= \Pr(A, B | C) \Pr(C) \\
                        &= \Pr(A | C) \Pr(B | C) \Pr(C) & (\because condition) \\
                        &= \Pr(A | C) \Pr(B, C)\\
\therefore \Pr(A | B, C) &= \Pr(A | C)  & (\because \Pr(B, C) \neq 0)
\end{align}
$$

-   シンプソンのパラドックス
    -   「独立ならば条件付き独立」とは限らない
    -   「条件付き独立ならば独立」とも限らない
-   例：表3.1
    -   独立$Y \bot T$ でないが、条件付き独立 $Y \bot T | X$

#### 表3.1

表3.1a

|  全体  | 効果あり | 効果なし | 計  | 有効割合 |
|:------:|:--------:|:--------:|:---:|:--------:|
| 処置群 |   156    |   124    | 280 |  0.557   |
| 統制群 |   107    |   183    | 290 |  0.369   |
|   計   |   263    |   307    | 570 |  0.461   |

表3.1b

|  男性  | 効果あり | 効果なし | 計  | 有効割合 |
|:------:|:--------:|:--------:|:---:|:--------:|
| 処置群 |   126    |    54    | 180 |  0.700   |
| 統制群 |    35    |    15    | 50  |  0.700   |
|   計   |   161    |    69    | 230 |  0.700   |

表3.1c

|  女性  | 効果あり | 効果なし | 計  | 有効割合 |
|:------:|:--------:|:--------:|:---:|:--------:|
| 処置群 |    30    |    70    | 100 |  0.300   |
| 統制群 |    72    |   168    | 240 |  0.300   |
|   計   |   102    |   238    | 340 |  0.300   |

確認用

|  全体  | 効果あり | 効果なし | 計  | 有効割合 |
|:------:|:--------:|:--------:|:---:|:--------:|
| 男性計 |   161    |    69    | 230 |  0.700   |
| 女性計 |   102    |   238    | 340 |  0.300   |
| 全体計 |   263    |   307    | 570 |  0.461   |

-   表3.1a: 570人の被験者全体

    -   処置群：有効割合は、0.536
    -   統制群：有効割合は、0.369
    -   処置の有無と効果に関係があるように見える

-   表3.1b, 表3.1c

    -   被験者570人を、男性230人と女性340人に分けて効果を見ている
    -   i.e. 条件付きで処置の有無を見ている
        -   $E[Y_i|X_1=男性], E[Y_i|X_1=女性]$

-   表3.1b

    -   男性において、処置群と統制群のいずれも有効割合は、0.7 で同じ

-   表3.1c

    -   女性において、処置群と統制群のいずれも有効割合は、0.3 で同じ

-   つまり、男性・女性、それぞれの集団において、処置の有無と効果に関係がない、ということである

-   統計的因果推論の立場

    -   データ全体で独立でなかったとしても、共変量（covariate）に条件づけられた場合には、独立とみなしうる

------------------------------------------------------------------------

# 3.8 共変量の役割

共変量$\mathbf{X}$ を条件とした時、処置の割付け変数$T_i$ が潜在的結果変数の組$\{Y_i(1), Y_i(0)\}$ と独立

$$
\{Y_i(1), Y_i(0)\} \bot \mathbf{X}
\tag{3.16}
$$

条件付き正値性

$$
0 < \Pr(T=1|\mathbf{X}) < 1
\tag{3.17}
$$

-   強い意味での無視可能な割付け （strongly ignorable treatment assignment）
    -   SUTVA が成り立つと仮定して、式(3.16), 式(3.17) が成り立つ
    -   この条件は、計量経済学、計量政治学では以下のことが知られている
        -   観測値による選択（selection on observables）がない
        -   除外変数による偏り（ommited variable bias）がない

$$
E[Y_i | T_i = 1, \mathbf{X}] = E[Y_i(1) | T_i = 1, \mathbf{X}] = E[Y_i(1) | \mathbf{X}] \\
E[Y_i | T_i = 0, \mathbf{X}] = E[Y_i(0) | T_i = 0, \mathbf{X}] = E[Y_i(0) | \mathbf{X}] \\
\\
E[Y_i | T_i = 1, \mathbf{X}] - E[Y_i | T_i = 0, \mathbf{X}] = E[Y_i(1) | \mathbf{X}] - E[Y_i(0) | \mathbf{X}] \\
$$

```{r}
tabular(D)
```

```{r}
summary(D)

```

```{r}
attach(D)

```

```{r}
mean(y3[t1==1]) - mean(y3[t1==0])  # ナイーブな推定量

mean(y1t) - mean(y0t)   # 平均処置効果ATE の真の値

```

「無視可能な割付け」とは、ナイーブな推定量など、**「割付けを無視して解析してよい」ことは意味していない！**

では、どういう意味で、「無視可能な割付け」なのであろうか？！

------------------------------------------------------------------------

# 3.9 回帰分析と共分散分析

```{r}
x1
y3
```

図3.4

```{r}
plot(x1, y3, xlab="入学試験", ylab="期末試験", xlim=c(60, 100), ylim=c(60, 100), pch="o", family= "HiraKakuProN-W3")

model <- lm(y3 ~ x1)
abline(model, col=2)

```

図3.5

```{r}
x1.1 <- x1[t1==1]
x1.0 <- x1[t1==0]

y3.1 <- y3[t1==1]
y3.0 <- y3[t1==0]


# c(6, "x", "a")[unclass(t1)]

plot(x1.1, y3.1, xlab="入学試験", ylab="期末試験", xlim=c(60, 100), ylim=c(60, 100), pch=2, family="HiraKakuProN-W3")

model.1 <- lm(y3.1 ~ x1.1)
abline(model.1, col=2)

par(new=T)
plot(x1.0, y3.0, xlab="入学試験", ylab="期末試験", xlim=c(60, 100), ylim=c(60, 100), pch=4, family="HiraKakuProN-W3")

model.0 <- lm(y3.0 ~ x1.0)
abline(model.0, col=2)

```

-   上記回帰直線間の縦方向の差が、平均処置効果（ATE）
-   「処置の割付けが無視可能」
    -   共変量（入学試験の点数）に条件つけた場合に、処置群と統制群の結果変数（期末試験の点数）の平均的な差を取れば良い、ことを意味している
-   回帰分析
    -   $Y_i = \beta_0 + \beta_1 X_i + \varepsilon_i$
-   回帰モデル
    -   $\hat{Y_i} = \hat{\beta_0} + \hat{\beta_1} X_i$
-   分散分析（ANOVA: ANalysis Of VAriance）
    -   $Y_i = \beta_0 + \beta_2 T_i + \varepsilon_i$
    -   $\hat{Y_i} = \hat{\beta_0} + \hat{\beta_2} T_i$
    -   $T_i \in \{0, 1\}$
-   共分散分析（ANCOVA: ANalysis of COVAriance）
    -   $Y_i = \beta_0 + \beta_1 X_i + \beta_2 T_i + \varepsilon_i$
    -   $\hat{Y_i} = \hat{\beta_0} + \hat{\beta_1} X_i + \hat{\beta_2} T_i$
    -   $T_i \in \{0, 1\}$
    -   i.e. ダミー変数（処置の割付け変数）を説明変数として持つ重回帰分析

$T_i = 0$ の時

$$
\begin{align}
 & \hat{Y_i} = \hat{\beta_0} + \hat{\beta_1} X_i + \hat{\beta_2} T_i \\
\Rightarrow & \hat{Y_i} = \hat{\beta_0} + \hat{\beta_1} X_i \\
\tag{3.27}
\end{align}
$$

$T_i = 1$ の時

$$
\begin{align}
 & \hat{Y_i} = \hat{\beta_0} + \hat{\beta_1} X_i + \hat{\beta_2} T_i \\
\Rightarrow & \hat{Y_i} = (\hat{\beta_0} + \hat{\beta_2}) + \hat{\beta_1} X_i \\
\tag{3.27}
\end{align}
$$

つまり、$\hat{\beta_2}$ が、平均処置効果（ATE）

共分散分析でモデリング

```{r}
model.ancova <- lm(y3 ~ x1 + t1)
summary(model.ancova)
confint(model.ancova, level=0.95)
```

平均処置効果は、$t1$ の `Estimate` の値、$9.81592 \approx 9.82$ である その95% 信頼区間は、$8.91 \sim 10.72$ である

真のATE は、9.8 であった

```{r}
mean(y1t) - mean(y0t)
```

つまり、「無視可能な割付け」であれば、共変量の情報に条件づけることで、平均処置効果（ATE）を適切に推定できていることがわかる

散布図

```{r}
plot(x1.0, y3.0, xlab="入学試験", ylab="期末試験", xlim=c(60, 100), ylim=c(60, 100), pch=4, family="HiraKakuProN-W3")
par(new=T)
plot(x1.1, y3.1, xlab="入学試験", ylab="期末試験", xlim=c(60, 100), ylim=c(60, 100), pch=2, family="HiraKakuProN-W3")

b0 <- summary(model.ancova)$coefficients[1]
b1 <- summary(model.ancova)$coefficients[2]
b2 <- summary(model.ancova)$coefficients[3]

abline(a=b0, b=b1, col=2)
abline(a=b0+b2, b=b1, col=2)
```
